臺灣澎湖地方法院民事判決　　　　　　　 109年度訴字第39號
原　　　告　莊逸安　
訴訟代理人　莊耕武　
　　　　　　莊耕榮　
被　　　告　呂英周　
　　　　　　呂正芳　
　　　　　　呂玉芬　
　　　　　　呂福信　
　　　　　　呂竹用　
　　　　　　呂秋紅　
　　　　　　呂福志　
　　　　　　陳永昌　
　　　　　　呂敏豪即呂千請之繼承人
　　　　　　歐惠月即呂千請之繼承人
　　　　　　歐芩汶即呂千請之繼承人
　　　　　　陳國鋒即呂千請之繼承人
　　　　　　林瑞成律師即歐定成之遺產管理人
　　　　　　財政部國有財產署南區分署即鄭善卿之遺產管理人
法定代理人　黃莉莉
訴訟代理人　高玉霞　
上列當事人間分割共有物事件，本院於民國110 年9 月28日言詞
辯論終結，判決如下：
    主      文
被告呂敏豪、歐惠月、歐芩汶、陳國鋒、林瑞成律師即歐定成之
遺產管理人、財政部國有財產署南區分署即鄭善卿之遺產管理人
應就被繼承人呂千請所有坐落澎湖縣○○鄉○○○段○○○○○
○○○○地號土地應有部分各九分之一，辦理繼承登記。
兩造共有坐落澎湖縣○○鄉○○○段○○○○地號土地分割方法
如下：編號二二七一之一部分分歸原告取得；編號二二七一部分
予以變價分割，所得價金由附表一所示共有人按附表一所示變價
所得分配比例分配。
兩造共有之澎湖縣○○鄉○○○段○○○○地號土地予以變價分
割，所得價金由兩造按附表二所示變價所得分配比例分配。
訴訟費用由兩造按附表二所示訴訟費用分擔比例負擔。
    事實及理由
壹、程序部分
一、按不變更訴訟標的，而補充或更正事實上或法律上之陳述者
    ，非為訴之變更或追加，民事訴訟法第256 條定有明文。而
    裁判分割共有物，屬形成判決，法院定共有物之分割方法，
    固應斟酌當事人之聲明、共有物之性質、經濟效用及全體共
    有人之利益等，而本其自由裁量權為公平合理之分配，但並
    不受當事人聲明、主張或分管約定之拘束。是當事人主張之
    分割方案，僅供法院參考，屬攻擊防禦方法，縱使於訴訟中
    為分割方案之變更或追加，亦僅屬補充或更正事實上或法律
    上之陳述，而非訴之變更或追加。查原告起訴請求合併分割
    兩造共有之澎湖縣○○鄉○○段0000○000000地號土地，嗣
    因重測而變更地號為澎湖縣○○鄉○○○段0000○0000地號
    土地（下合稱系爭二筆土地，單指一筆逕以該地號稱之），
    經迭次變更其分割方案，核其內容，係更正事實上之陳述及
    關於共有土地分割方案之更異，揆諸上開說明，應均無涉訴
    之變更或追加。
二、訴狀送達後，原告不得將原訴變更或追加他訴，但請求之基
    礎事實同一者，不在此限，民事訴訟法第255 條第1 項第2
    款定有明文。原告於訴狀送達後，追加請求被告呂敏豪、歐
    惠月、歐芩汶及陳國鋒、林瑞成律師即歐定成之遺產管理人
    、財政部國有財產署南區分署即鄭善卿之遺產管理人等6 人
    （以下簡稱被告呂敏豪等6 人，原共有人呂千請於起訴前死
    亡）就系爭土地辦理繼承登記，合於前揭規定，應予准許。
三、被告中除財政部國有財產署南區分署即鄭善卿之遺產管理人
    以外，其餘則均未於最後言詞辯論期日到場，查無民事訴訟
    法第386 條所列各款情形，爰依原告之聲請，由其一造辯論
    而為判決。
貳、實體部分
一、原告主張：系爭二筆土地為兩造所共有，依法令及土地使用
    目的並無不能分割情事，且兩造亦無不為分割之約定，因各
    共有人無法達成協議，爰依民法第823 條第1 項前段、第
    824 條第5 項之規定，提起本件訴訟，請求合併分割等語，
    並聲明：如主文第1至3 項所示。
二、被告則以：
（一）被告財政部國有財產署南區分署：同意原告分割方案。
（二）被告辛○○：請求鈞院調查本件原告起訴之依據為何，且
      本件除原告外，被告間均具親屬關係，希望能夠互相溝通
      ，非逕依原告方案分割。
（三）其餘被告均未於言詞辯論期日到場，亦未提出書狀作何聲
      明或陳述。
三、得心證之理由：
（一）按因繼承、強制執行、徵收、法院之判決或其他非因法律
      行為，於登記前已取得不動產物權者，應經登記，始得處
      分其物權。民法第759 條定有明文。又分割共有物，性質
      上為處分行為，依民法第759 條規定，共有不動產之共有
      人中有人死亡時，於其繼承人未為繼承登記以前，固不得
      分割共有物。惟共有人因其他共有人就共有土地尚未辦理
      繼承登記，依法不得為物權之處分，而於分割共有物訴訟
      中，請求其某等辦理繼承登記，並合併對其等及其餘共有
      人為分割共有物之請求，不但符合訴訟經濟原則，亦與民
      法第759 條及強制執行法第130 條規定之旨趣無違（最高
      法院69年度台上字第1012號判決意旨參照）。經查，系爭
      二筆土地原登記共有人呂千請已於民國70年4 月26日死亡
      ，應由被告呂敏豪等6 人繼承，有呂千請除戶謄本、繼承
      系統表、全體繼承人戶籍謄本、臺灣高雄地方法院、臺灣
      高雄少年及家事法院、臺灣臺南地方法院家事法庭及本院
      函文在卷可憑（見本院卷一第75至110 、221 至247 頁）
      。是系爭土地原登記共有人呂千請死亡後，本應由被告呂
      敏豪等6 人繼承，然其等迄今均未就被繼承人所遺系爭土
      地之應有部分辦理繼承登記，揆諸前揭說明，原告為分割
      系爭土地，而請求被告呂敏豪等6 人就系爭二筆土地辦理
      繼承登記，於法相合，應予准許，爰判決如主文第1 項所
      示。
（二）次按各共有人，除法令另有規定外，得隨時請求分割共有
      物。但因物之使用目的不能分割或契約訂有不分割之期限
      者，不在此限；共有人相同之數不動產，除法令另有規定
      外，共有人得請求合併分割，民法第823 條第1 項、824
      條第5 項分別定有明文。又按耕地，指依區域計畫法劃定
      為特定農業區、一般農業區、山坡地保育區及森林區之農
      牧用地；每宗耕地分割後每人所有面積未達0.25公頃者，
      不得分割。但有下列情形之一者，不在此限：三、本條例
      中華民國89年1 月4 日修正施行後所繼承之耕地，得分割
      為單獨所有。四、本條例中華民國89年1 月4 日修正施行
      前之共有耕地，得分割為單獨所有。前項第3 款及第4 款
      所定共有耕地，辦理分割為單獨所有者，應先取得共有人
      之協議或法院確定判決，其分割後之宗數，不得超過共有
      人人數；依農業發展條例第16條第1 項第3 款及第4 款規
      定辦理耕地分割，應分割為單獨所有。但有下列情形之一
      者，不在此限：（一）耕地之部分共有人協議就其應有部
      分維持共有。（二）依法院確定判決或和解筆錄就共有物
      之一部分由全體繼承人或全體共有人維持共有，農業發展
      條例第3 條第11款、第16條第1 項第3 款、第4 款、第2
      項、耕地分割執行要點第9 點分別定有明文。
（三）本件原告主張系爭二筆土地為兩造共有，有系爭土地登記
      第一類謄本在卷可稽（見本院卷一第63至73頁），系爭二
      筆土地均屬一般農業區農牧用地，為農業發展條例所列耕
      地，依該條例第16條第1 項規定每宗耕地分割後每人所有
      面積須達0.25公頃，然系爭二筆土地符合同條第1 項第3
      、4 款規定，有澎湖縣澎湖地政事務所109 年1 月16日澎
      地所測字第0000000000號函在卷可憑（見本院卷一第313
      頁），故系爭二筆土地仍得依農業發展條例第16條第1 項
      第3 、4 款規定予以分割，而不受分割後每人所有土地面
      積須逾0.25公頃之限制。又兩造就系爭二筆土地均無不為
      分割之約定，亦無依物之使用目的不能分割之情形，且兩
      造無法達成協議分割等情，兩造未予爭執，是原告訴請裁
      判分割系爭二筆土地，依法洵屬正當，應予准許。
（四）又按法院定共有物分割之方法，固可由法院自由裁量，惟
      應斟酌各共有人之意願、利害關係、共有物之性質、分割
      後之經濟效用及公共利益等為公平決定（最高法院81年度
      台上字第16號、89年度台上字第724 號判決可資參照）。
      查系爭二筆土地上為一片樹林，其上有數支電線桿、無建
      築物，土地外圍有石牆包圍，有本院勘驗筆錄及現場照片
      15張附卷可稽（見本院卷二第113 至131 頁）。本院審酌
      系爭二筆土地之使用現況、兩造應有部分比例、對分割方
      案之意願、經濟效用之發揮及土地之利用等情，認本件由
      原告取得如附圖所示編號2271之1 地號土地，其餘土地予
      以變價分割，附圖所示編號2271地號土地變價分割所得價
      金由附表一所示共有人按附表一所示變價所得分配比例分
      配，2267地號土地變價分割所得由兩造按附表二所示變價
      所得分配比例分配，對兩造較為公平合理並合乎經濟效益
      ，應屬適當，爰判決如主文第2 至3 項所示。
四、本件係因分割共有物而涉訟，法院斟酌何種分割方法較能增
    進共有物之經濟效益，並兼顧兩造之利益，以決定適當之分
    割方法，不因由何造起訴而有不同，如僅因法院准原告分割
    共有物之請求，即命被告負擔全部訴訟費用，不免失衡，爰
    命本件訴訟費用應由兩造按附表所示應有部分比例負擔，並
    諭知如主文第4 項所示。
五、本件事證已臻明確，兩造其餘主張陳述及所提之證據，經審
    酌後於本件判決結果無影響，爰不逐一論述，附此敘明。
六、據上論結，本件原告之訴為有理由，依民事訴訟法第385 條
    第1 項前段、第80條之1 ，判決如主文。
中    華    民    國    110    年   10    月    19    日
                  民事庭  審判長法  官  李宛玲
                                法  官  陳順輝
                                法  官  王偉為
以上正本係照原本作成。
如不服本判決，應於收受送達後20日內向本院提出上訴狀並表明
上訴理由，如於本判決宣示後送達前提起上訴者，應於判決送達
後20日內補提上訴理由書（須附繕本）。如委任律師提起上訴者
，應一併繳納上訴審裁判費。
中    華    民    國    110    年   10    月    19    日
                                書記官  莊心羽
 
附表一：如附圖所示編號2271地號土地變價所得分配比例
┌──┬────────┬────────┬─────────┐
│編號│共有人          │變價所得分配比例│  備         註   │
├──┼────────┼────────┼─────────┤
│1   │呂敏豪          │    公同共有    │即呂千請之繼承人  │
│    │歐惠月          │    1/3         │                  │
│    │歐芩汶          │                │                  │
│    │陳國鋒          │                │                  │
│    │林瑞成律師即歐定│                │                  │
│    │成之遺產管理人  │                │                  │
│    │財政部國有財產署│                │                  │
│    │南區分署即鄭善卿│                │                  │
│    │之遺產管理人    │                │                  │
├──┼────────┼────────┼─────────┤
│2   │丁○○          │    1/18        │                  │
├──┼────────┼────────┼─────────┤
│3   │甲○○          │    1/18        │                  │
├──┼────────┼────────┼─────────┤
│4   │吳玉芬          │    1/18        │                  │
├──┼────────┼────────┼─────────┤
│5   │己○○          │    1/36        │                  │
├──┼────────┼────────┼─────────┤
│6   │乙○○          │    1/36        │                  │
├──┼────────┼────────┼─────────┤
│7   │丙○○          │    1/18        │                  │
├──┼────────┼────────┼─────────┤
│8   │戊○○          │    1/3         │                  │
├──┼────────┼────────┼─────────┤
│9   │辛○○          │    1/18        │                  │
└──┴────────┴────────┴─────────┘
附表二：2267地號土地變價所得分配比例及訴訟費用分擔比例
┌──┬────────┬────────┬─────────┐
│編號│共有人          │變價所得分配比例│訴訟費用分擔比例  │
├──┼────────┼────────┼─────────┤
│1   │呂敏豪          │    公同共有    │    連帶負擔      │
│    │歐惠月          │    1/9         │    1/9           │
│    │歐芩汶          │                │                  │
│    │陳國鋒          │                │                  │
│    │林瑞成律師即歐定│                │                  │
│    │成之遺產管理人  │                │                  │
│    │財政部國有財產署│                │                  │
│    │南區分署即鄭善卿│                │                  │
│    │之遺產管理人    │                │                  │
├──┼────────┼────────┼─────────┤
│2   │丁○○          │    1/54        │    1/54          │
├──┼────────┼────────┼─────────┤
│3   │甲○○          │    1/54        │    1/54          │
├──┼────────┼────────┼─────────┤
│4   │吳玉芬          │    1/54        │    1/54          │
├──┼────────┼────────┼─────────┤
│5   │己○○          │    1/108       │    1/108         │
├──┼────────┼────────┼─────────┤
│6   │乙○○          │    1/108       │    1/108         │
├──┼────────┼────────┼─────────┤
│7   │丙○○          │    1/54        │    1/54          │
├──┼────────┼────────┼─────────┤
│8   │戊○○          │    1/9         │    1/9           │
├──┼────────┼────────┼─────────┤
│9   │辛○○          │    1/54        │    1/54          │
├──┼────────┼────────┼─────────┤
│10  │庚○○          │    6/9         │    6/9           │
└──┴────────┴────────┴─────────┘
附圖：澎湖縣澎湖地政事務所110年3月23日土地複丈成果圖